【裁判字號】    91,重訴,86
【裁判日期】    950821
【裁判案由】    給付工程款
【裁判全文】
臺灣桃園地方法院民事判決              91年度重訴字第86號
原      告  成傑營造股份有限公司
法定代理人  甲○○
原      告  總行營造工程有限公司
法定代理人  丁○
上列二人
訴訟代理人  謝恩華律師
複  代理人  丙○○    住台北市○○○路○段162號10樓之2
被      告  行政院海岸巡防署海岸巡防總局北部地區巡防局
                      設桃園縣.
法定代理人  乙○○    住同上
訴訟代理人  徐松龍律師
上列當事人間請求給付工程款事件，於民國95年8 月21日辯論終
結，本院判決如下：
    主  文
被告應給付原告成傑營造股份有限公司新台幣壹萬仟肆佰伍拾
伍元及自民國九十一年三月九日起至清償日止，按年息百分之五
計算之利息。
原告其餘之訴駁回。
訴訟費用由原告成傑營造股份有限公司負擔百分之五十五，由原
告總行營造工程有限公司負擔百分之四十四，餘由被告負擔。
本判決第一項得假執行；但被告如以新臺幣壹萬仟肆佰伍拾伍
元預供擔保後，得免為假執行。
原告其餘假執行之聲請駁回。
    事  實
甲、原告方面：
壹、聲明：
一、被告應給付原告成傑營造股份有限公司（下稱成傑公司）新
    台幣（下同）4,521,688 元，及自起訴狀繕本送達之翌日起
    至清償日止，按年息5%計算之利息。
二、被告應給付原告總行營造工程有限公司（下稱總行公司）3,
    614,903 元，及自起訴狀繕本送達之翌日起至清償日止，按
    年息5%計算之利息。
三、原告願供擔保，請准宣告假執行。
貳、陳述：
一、原告成傑公司於88年11月5 日及同年5 月31日分別依法得標
    被告（前身為海岸巡防司令部北部地區海岸巡防司令部，後
    因行政院海岸巡防署成立後合併，更名為行政院海岸巡防署
    海岸巡防總局北部地區巡防局）「蚵殼港營區整建工程」（
    下稱「蚵殼港工程」）及「南樹林營區整建工程」（下稱「
    南樹林工程」）；另原告總行公司於88年4 月8 日依法得標
    被告「崎頂營區整建工程」（下稱「崎頂工程」）及「觀音
    營區整建工程」（下稱「觀音工程」）兩件工程。依原工程
    契約，「蚵殼港工程」應於87年11月24日開工，於88年9 月
    5 日完工，「南樹林工程」88年6 月8 日開工，於89年4 月
    30日完工，另2 件工程則均應於89年2 月15日前完工。然於
    上開工程施作期間，訴外人即被告前身海岸巡防司令部（下
    稱海巡部）副司令楊世虎中將，於88年6 月16日指示原告成
    傑公司、總行公司就該上開工程予以部分變更設計，並於88
    年6 月29日以前海巡部（88）愈嵩字第396 號令核令辦理變
    更，進而對原告成傑公司以海巡部（88）岸愛字第0387號函
    、（88）岸愛字第873 號函，分別為「蚵殼港工程」、「南
    樹林工程」同意停工之指示，對原告總行公司以（88）岸愛
    字第0386號函、（88）岸愛字第0389號函，分別為「崎頂工
    程」、「觀音工程」同意停工之指示。
二、因被告就上開工程所辦理之變更設計工程延滯，遲至89年4
    月28日方完成「蚵殼港工程」、「南樹林工程」變更設計之
    議價，「崎頂工程」、「觀音工程」則遲至89年5 月1 日始
    完成。從被告於88年6 月29日指示變更工程設計始，進而造
    成上開工程中之數項工程停工至完成變更設計止，拖延長達
    10個月餘方完成變更設計，此亦為被告90年1 月18日（90）
    北局後字第0487號發文予海巡總局函所自認。於此期間被告
    亦未依合約書第12條第2 項告知原告成傑公司預估復工日期
    ，使系爭4 件工程之完工延滯為：
  (一)「蚵殼港工程」：契約第8 條規定完工日為88年9 月15日，
    而實際驗收完工日為89年5 月16日，滯延期間長達8 個月。
  (二)「南樹林工程」：契約第8 條第1 項規定完工日為89年4 月
    30日，而實際驗收完工日為89年9 月4 日，滯延期間長達5
    個月餘。
  (三)「崎頂工程」：契約第8 條規定完工日為89年2 月15日，而
    實際驗收完工日為89年10月11日（原告誤載為16日），滯延
    期間長達8 個月。
  (四)「觀音工程」：契約第8 條第1 項規定完工日為89年2 月15
    日，而實際驗收完工日為89年11月22日，滯延期間長達9 個
    月餘。
三、原告成傑公司依本件「蚵殼港工程」、「南樹林工程」兩造
    間之工程契約第12條第2 項約定：「變更工程之作業，如必
    須使進行之工程停工時，甲方（即被告）應預估復工時間，
    以書面通知乙方（即原告成傑公司），如停工期間累計逾3
    個月以上時，乙方就超過3 個月以上期間之管理費及合理損
    失補償」，而請求被告應給付原告成傑公司4,593,539 元，
    其計算式分別為：
  (一)「蚵殼港工程」部分，合計為1,605,839 元（見置於卷外之
    附件1 一覽表）：
  1.管理費：1,173,471元。
  2.合理損失之「假設工程費用」：155,068元
  3.合理損失之「勞安、環保費用」：277,300元。
  (二)「南樹林工程」部分，合計為2,987,750 元（見置於卷外之
    附件2 一覽表）：
  1.管理費：1,095,581 元。
  2.合理損失之「假設工程費用」：412,797元
  3.合理損失之「勞安、環保費用」：109,322元。
  4.「重工損失費用」：1,370,050元
四、原告總行公司則依本件「崎頂工程」、「觀音工程」兩造間
    之工程契約第12條第2 項內容同於原告成傑公司與被告之上
    開約定，請求被告應給付原告總行公司3,614,936 元，其計
    算式分別為：
  (一)「崎頂工程」部分，合計為1,621,495 元（見置於卷外之附
    件3 一覽表）：
  1.管理費：1,621,495元。
  2.合理損失之「假設工程費用」：303,335元
  3.合理損失之「勞安、環保費用」：280,239元。
  (二)「觀音工程」部分，合計為1,448,550 元（見置於卷外之附
    件4 一覽表）：
  1.管理費：1,448,555元。
  2.合理損失之「假設工程費用」：348,830元
  3.合理損失之「勞安、環保費用」：278,408元。
    又原告總行公司就上開2 件工程所得請求之補償費用合計為
    4,280,862元，惟於本件僅欲請求3,614,936元，附此敘明。
五、綜上，爰依兩造間系爭工程契約第12條第2 項之規定，請求
    原告給付如聲明所示之金額，及自起訴狀繕本送達之翌日起
    至清償日止，按年息5%計算之利息。
參、證據：提出「蚵殼港工程」、「南樹林工程」、「崎頂工程
    」、「觀音工程」契約書暨結算驗收證明書影本各乙份、海
    巡部（88）岸愛字第0387號函、（88）岸愛字第873 號函、
    （88）岸愛字第0386號函、（88）岸愛字第0389號函、（88
    ）岸愛字第0384號函影本各1 份、（89）北局後字第1226號
    函、（90）北局後字第0487號函、（90）北局後字第129 號
    函影本各1 份、行政院公共工程委員會（90）工程訴字第90
    050919號函影本1 份、行政院公共工程委員會（90）工程訴
    字第90051154號函影本1 份、法德商務法律事務所91年法德
    律字第0108號函影本及91年法德律字第01081 號函影本各1
    份、主任技師鄭肇聰就原告成傑公司計算簽認之請求金額書
    及單據、技師林瑞棋就原告總行公司計算簽認之請求金額書
    及單據、海巡部停工報告表、王伯儉著「延長工期之費用求
    償」營建天下第41期第54頁影本各1 份、系爭4 件工程之計
    價單影本6 張、系爭4 件工程被告工程計價單就勞工衛生安
    全費用項目之範圍影本1 份、中央政府各機關工程管理費支
    用要點、行政院公共工程委員會「機關委任技術服務廠商評
    選及計費辦法」第14條節本、原告成傑公司88年12月14日（
    88）成樹字第1214號函影本1 份、原告總行公司88年11月18
    日總（觀音、崎頂）字第022 號函影本1 份、被告（90）北
    局後字第4077號函影本1 份為證，並聲請訊問證人鄭肇聰、
    董世文、杜佳玲、叢蓬、林瑞棋。
乙、被告方面：
壹、聲明：
一、原告之訴駁回。
二、如受不利之判決，願供擔保請准宣告免為假執行。
貳、陳述：
一、按工程契約第12條第2 項規定：「…，如停工期間累計逾3
    個月以上時，原告得請超過3 個月以上期間之管理費及合理
    之損失補償。」，依上述規定，原告得請求3 個月以上之「
    管理費」及「合理之損失補償」。然而原告本件請求項目依
    系爭工程填具之標單記載分有「假設工程費」、「勞安費」
    、「利潤、管理、營造綜合保險」等項目，惟原告對於系爭
    工程契約第12條所指之「管理費」、「合理之損失」未予分
    項確定，僅含糊籠統提出若干單據，未就該項單據所示之支
    出與變更設計之內容之關連及究否確為系爭工程變更設計所
    增加之支出提出證明。
二、依原告起訴內容，系爭工程僅係部分工程項目停工，而對未
    受變更工程影響部分仍得獨立施作。為此，系爭工程未停工
    繼續施作部分，原即為原告履行系爭工程之義務。至部分停
    工部分，就各該停工部分，並無依系爭契約第15條及第17條
    之規定辦理施工管理及工程品管等施作中工程之管理事項之
    必要，故承商因工程部分停工反而減少需辦理施工管理及品
    管之工項。易言之，承商因而減少管理費用之支出，自無重
    複核給管理費之理。職此，本件系爭工程部分停工時，原告
    因減少需管理之工項，反受有降低管理費用之利益，不得適
    用系爭契約第12條之規定而請求管理費。惟系爭工程未停工
    部分，依契約所定之完工期限完成時，或因受停工部分影響
    而未能繼續施作，即系爭工程未完工之工項均未能繼續施工
    而全部停工，就此時點起算，承商依系爭契約第12條之規定
    ，請求停工逾3 個月以上之管理費及合理之損失補償，則為
    有理。
三、系爭契約第15條就「工地管理」、「施工計畫與報表」等施
    工管理項目、第17條就工程品質管理已有規定，第25條第3
    項第2 款第4 目亦規定：「工程停工期間經被告認定之必要
    現場待命人員工資，最多5 人且以乙方員工為限，該項工資
    應參酌契約技術及一般工資，由甲乙雙方協議定之。但乙方
    應按日填報日報表，並於每週末、每月底將影響部分書面報
    甲方備查」，綜上規定觀之，本件停工期間之工程管理事項
    ，依約係由原告派任現場待命人員，按日填報日報表及書面
    呈報被告備查。惟查，原告於各該工程部分停工之期間，並
    未依約與被告協議訂定現場待命人員之工資，尤有甚者，原
    告實際並無派任現場待命人員，此由原告未能依約提出待命
    人員填報之日報表及呈送書面備查之事實足資證明。故原告
    實際上並無管理費之支出，應堪是認，從而，原告訴請補償
    管理費，於法無據。
四、勞安費非屬管理費範圍，不應併入管理費計算。又，原告應
    提出實際支出之憑證，被告始得審核，且計算其合理支出，
    應參考系爭工程合約單價，依比例計算核實補償。蓋此一部
    分支出，乃係承商依據勞工衛生安全法令應為勞工衛生安全
    設施之支出，工程實務上，苟承商未為此一設施，業主仍得
    扣除此一部份價款。故原告應先就一部份工程停工所為之勞
    工衛生安全設施，提出費用支出憑證，被告始得依系爭工程
    合約單價依比例核實認可，原告未將部分停工部分與繼續施
    工部分所為支出予以區分，被告實無從審認。
五、原告所請求之項目，均屬直接工程費用，而本件停工部分，
    僅為部分工項進度之調整，原告未受影響部分，仍應繼續施
    作，是原告就其請求之項目，究否係因部分停止施作工項之
    因素，因而增加之支出，及其間之因果關係，應詳予說明，
    而非恣意檢附支出單據灌水請求。且據詳閱原告所提各項單
    據，多屬原契約工程項目繼續施作部分之支出，亦有顯與系
    爭工程無關之支出憑據，其請求之合理性，亦屬可議。
六、原告94年11月28日民事陳報狀所提因變更設計影響工序，致
    增加工程費用云云，非在本案請求管理費之範疇內，亦有不
    實，蓋按系爭工程契約第12條第1 項規定，以南樹林工程為
    例，該處工程所有變更設計項目，均依前揭規定辦理議價，
    職是，就本案各工程變更設計所增加之工程項目或增加工程
    數量之部分，兩造實早已完成加帳之議價程序，亦已依約給
    付予原告，而其他未變更之工程項目即原屬工程契約所定工
    程項目之部分，縱有因變更設計而延期施作，仍應由原告依
    約履行，要非因變更設計而致增加之工程，至為明瞭。
參、證據：提出北部地區巡防局標單10張、系爭工程變更設計加
    減帳及佔工程總金額比例表、系爭工程工期說明表、系爭工
    程涉及變更設計停工項目表、系爭工程部分停工管理費補償
    始迄日期表、系爭工程管理費補償計說明表、行政院海岸巡
    防署海岸巡防總局（89）岸後營字第1105號函、海岸巡防總
    局北部地區巡防局（89）北局後字第1226號函、海岸巡防司
    令部北部地區海岸巡防司令部（88）岸愛字第0387號函影本
    各1 份、工程附約為證。
    理  由
甲、程序方面：
一、按當事人喪失訴訟能力或法定代理人死亡或其代理權消滅者
    ，訴訟程序在有法定代理人或取得訴訟能力之本人承受其訴
    訟以前當然停止。又聲明承受訴訟，應提出書狀於受訴法院
    ，由法院送達於他造。民事訴訟法第170 條、第176 條定有
    明文。查本件原告起訴後，被告之法定代理人已由林俊熙變
    更為乙○○，業據被告具狀聲明由乙○○承受本件訴訟（見
    本院卷(一)第391-394 頁），經核與前開規定相符，應予准許
    。
二、次按，訴狀送達後，原告不得將原訴變更或追加他訴。但請
    求之基礎事實同一、擴張或減縮應受判決事項之聲明者，不
    在此限。民事訴訟法第255 條第1 項但書第2 款、第3 款亦
    有明文。經查，原告於95年7 月25日本院行言詞辯論程序時
    ，以言詞追加民法第509 條為本件之請求權基礎，雖據被告
    當庭為不同意之表示在卷（見本院卷(二)第53頁），然查，原
    告就該請求權基礎所主張之基礎事實與原起訴部分並無二致
    ，所請求之金額亦同，核與上開條文規定尚無不合，應予准
    許。次查，本件原告成傑公司原起訴請求被告給付5,810,98
     4元及自89年4 月28日起算之法定遲延利息；原告總行公司
    則係請求被告給付3,614,903 元及自89年5 月1 日起算之法
    定遲延利息。原告嗣先於92年5 月21日向本院具狀變更原告
    成傑公司請求金額為4,593,539 元，及自89年8 月16日起算
    之法定遲延利息；原告總行公司之利息起算日亦變更為89年
    11 月22 日（見本院卷(一)第241 頁）。再於94年4 月14日具
    狀變更原告成傑公司之請求為被告給付4,521,688 元及自89
    年9 月4 日起算之法定遲延利息（見本院卷(一)第395 頁）。
    復於本院95年6 月6 日行言詞辯論時，將原告成傑公司、總
    行公司請求之利息起算日均變更為起訴狀繕本送達之翌日（
    見本院卷(二)第2 頁），核原告上開所為變更，均屬減縮應受
    判決事項之聲明，合於上開條文規定，亦應准許。
乙、實體方面：
一、原告主張：原告成傑公司於88年11月5 日及同年5 月31日分
    別依法得標被告「蚵殼港工程」、「南樹林工程」，另原告
    總行公司於88年4 月8 日依法得標被告「崎頂工程」、「觀
    音工程」，然於上開工程施作期間，訴外人即被告前身海巡
    部之副司令楊世虎中將，於88年6 月16日指示原告成傑公司
    、總行公司就該上開工程予以部分變更設計，並於88年6 月
    29日以前海巡部（88）愈嵩字第396 號令核令辦理變更，進
    而對原告成傑公司以海巡部（88）岸愛字第0387號函、（88
    ）岸愛字第873 號函，分別為「蚵殼港工程」、「南樹林工
    程」同意停工之指示，對原告總行公司以（88）岸愛字第03
    86號函、（88）岸愛字第0389號函，分別為「崎頂工程」、
    「觀音工程」同意停工之指示，且被告遲至89年4 月28日方
    完成「蚵殼港工程」、「南樹林工程」變更設計之議價，「
    崎頂工程」、「觀音工程」則遲至89年5 月1 日始完成等之
    事實，業據提出「蚵殼港工程」、「南樹林工程」、「崎頂
    工程」、「觀音工程」契約書影本、海巡部上述函文影本各
    乙件為證（見本院卷(一)第12-31 頁、卷(二)第20-37 頁），且
    為被告所不爭執，堪信為真正。
二、原告復主張：伊因被告就上開工程所辦理之變更設計工程延
    滯，致系爭4 件工程停工而使實際驗收完工日均有所延滯，
    被告自應依兩造系爭工程契約第12條第2 項約定之契約關係
    ，補償伊因此所生之損害等語，然為被告所否認，並辯以前
    詞。經查：
  (一)關於系爭4 件工程因被告辦理變更設計而停工之期間，經兩
    造於本件審理中進行書狀交換後，所不爭執之結論分述如下
    （見本院卷(二)第5 、6 、54、55頁）：
  1.「蚵殼港工程」：自88年9 月13日起部分停工，自同年月15
    日起全部停工，算至89年4 月29日完成變更設計議價日，其
    全部停工期間逾3 個月之期間為4 個月又14日，並於同年5
    月16日完工。
  2.「南樹林工程」：自88年9 月13日起部分停工，算至上述完
    成變更設計議價日，其停工期間逾3 個月之期間為4 個月又
    16 日 ，並於89年7 月28日完工，然本件並無全部停工之事
    實。
  3.「崎頂工程」：自88年8 月16日起部分停工，自89年2 月15
    日起全部停工，停工至89年5 月1 日之完成變更設計議價日
    止，並於同年9 月28日完工。
  4.「觀音工程」：自88年8 月16日起部分停工，自89年2 月15
    日起全部停工，停工至上述完成變更設計議價日止，並於同
    年11月17日完工。
  (二)按「變更工程之作業，如必須使進行之工程停工時，甲方（
    即被告）應預估復工時間，以書面通知乙方（即原告成傑公
    司、總行公司），如停工期間累計逾3 個月以上時，乙方就
    超過3 個月以上期間之管理費及合理損失補償」，此為兩造
    間於系爭4 件工程契約第12條第2 項所共同約定。因此，原
    告主張：因被告辦理變更設計致伊停工逾3 個月部分，伊得
    請求被告依約補償損失等語，即有理由，而此亦為被告所不
    爭執。惟兩造就上開約定中所謂「停工期間」究係指「全部
    停工」之期間，抑或包含「部分停工」亦有適用乙節則爭執
    甚烈。被告辯稱：系爭工程未停工繼續施作部分，原即為原
    告履行系爭工程之義務。至部分停工部分，就各該停工部分
    ，並無依系爭契約第15條及第17條之規定辦理施工管理及工
    程品管等施作中工程之管理事項之必要，故承商因工程部分
    停工反而減少需辦理施工管理及品管之工項，反受有降低管
    理費用之利益，自不得再請求補償等語。原告對此則陳稱：
    依兩造間工程契約第15條第7 項第1 款：「乙方（即原告）
    於工程未經驗收移交接管單位前，所有已完成之工程及到場
    機具負有保管之責…」，原告在互有約定保管義務下，系爭
    4 項工程之完工驗收期間又因被告之原因而生有延展，則原
    告之工程管理費增加即屬必然。再者，工程之停工並不侷限
    於全部工程之停工方是，就部分停工亦屬工程之「停工」，
    因此，系爭4 件工程雖為部分工程停工，然就整體工程施作
    之工程要徑，不論其是「工程要徑」或「非工程要徑」，皆
    會對整體工程之進度、施工順序、施工效率及工程排序有所
    影響及施工上產生有紊亂之情事，且依據被告88年9 月20日
    （88）岸愛字第0348號函，就系爭工程之部分停工指示：「
    原告僅就未涉及變更且與工程網狀圖規劃無衝突之部分繼續
    施作，而就受變更影響之項目，則為局部停工…」，即可明
    白被告基於自身之工程專業，亦明知系爭工程雖為部分工項
    為變更設計，但其停工範圍則非僅僅變更設計之部分停工，
    而是凡因變更設計而受有影響之有關工項及工程要徑皆須為
    局部停工，因此被告抗辯本件系爭工程為部分之停工，對於
    系爭工程其他項目之施作未有影響，而未增加原告等管理費
    用，即無可採等語。查，本件系爭工程即令僅為部分停工，
    然而於工序之計劃上，當有部分之施工須俟他部工作完成後
    ，始能接續進行之情，此為事理之所當然，自不待言。因此
    ，部分停工對於整體工程進度應有影響，當可認定。惟被告
    辯稱未受變更設計而停工影響之工程，應可繼續進行，且因
    部分停工而有部分費用可減少支出或無須續為支出等語，亦
    屬有據。是原告如欲請求系爭工程因部分停工而依兩造上開
    約定由被告補償伊管理費及合理損失時，自應就該部分管理
    費及合理損失之產生與該工程因變更設計所致之部分停工項
    目間，有何因果關係、是否可排除與其他繼續施工項目之關
    聯性及其主張之金額，加以說明並舉證證明之，本院始可採
    信此部分有利於原告事實之主張。惟查，原告就此所為說明
    僅以所主張之各該項費用係出於延展工程期間所必然增加之
    支出為據（見本院卷(二)第14-18 頁），而全未見原告主張例
    如：某項費用之支出，係因何部分變更設計所致停工，而基
    於何故須有此部分之支出，又該部分之管理費，原無須支出
    ，亦非屬原工程範圍，係因變更設計停工而額外支出等，並
    加以證明之。而完工日期延展期間所生費用，本即應包含於
    變更設計之議價內，此觀兩造於系爭工程契約第12條第1 項
    第1 款至第3 款所約定關於變更設計後各工程項目之結算方
    式即明（見本院卷(一)第12頁）。而證人鄭肇聰、林瑞棋到庭
    所為證言，亦無從使本院為有利於原告之認定（見本院卷(一)
    第320-323 、332-33 7頁），併此敘明。因此，原告僅以所
    主張部分停工應補償之管理費等係於延展施工期間所生者為
    由，而請求被告補償此部分之損失，即無理由。是本件被告
    辯稱僅全部停工逾3 個月部分，原告得依兩造上開約定請求
    補償等語，因原告未能就部分停工期間所生之管理費或合理
    損失予以主張其等費用僅因部分停工之工程而產生，而無關
    於繼續進行之其他工程部分或非屬原工程內容等，並舉證以
    實其說，被告上開答辯，即屬可採。
  (三)承前，本件既僅全部停工已逾3 個月部分有適用系爭工程契
    約第12條第2 項約定之餘地，則「南樹林工程」並無全部停
    工之事實，又「崎頂工程」、「觀音工程」均於89年2 月15
    日起全部停工，算至同年5 月1 日完成變更設計議價日止，
    停工未達3 個月，則原告成傑公司就「南樹林工程」所為請
    求，及原告總行公司就「崎頂工程」、「觀音工程」所為請
    求，均屬無據，不足為採。
  (四)綜上，本件僅原告成傑公司所承作之「蚵殼港工程」，得適
    用系爭工程契約第12條第2 項之約定請求被告補償損失。
三、關於原告成傑公司就「蚵殼港工程」依兩造間上揭約定，請
    求被告給付之工程款項，是否有據，茲分述如下：
  (一)管理費：共支出1,173,471元
  1.人員薪資：原告主張訴外人派駐於工地之工務人員董世文、
    會計杜佳玲、估算經理陳俊卿，自88年9 月起至89年5 月止
    之薪資及依比例計算之年終獎金共計898,938 元，其中杜佳
    玲、陳俊卿負責本件工程籌辦、督導與協調，自與本件有關
    等語。惟查，就「蚵殼港工程」於停工期間必要之現場待命
    人員之工資，兩造已於系爭工程契約第25條第3 項第2 款第
    4 目中約定：「工程停工期間經被告認定之必要現場待命人
    員工資，最多5 人且以乙方員工為限，該項工資應參酌契約
    技術及一般工資，由甲乙雙方協議定之。但乙方應按日填報
    日報表，並於每週末、每月底將影響部分書面報甲方備查」
    等語（見本院卷(一)第16頁）。然查，上開原告所請求之人員
    薪資，並未依前開約定之方式向被告請求，且原告亦未就上
    開人員薪資之支付是否僅因停工而生乙節加以說明，則上開
    人員是否屬「蚵殼港工程」全部停工期間所必要派駐留守人
    員，而非用於辦理原告成傑公司有關於「蚵殼港工程」以外
    之事務，即屬有疑。故被告以上開理由否認原告成傑公司此
    部分之請求，尚屬可採。
  2.勞、健保費：原告主張依據執行工程個案平均攤提，本工程
    案上開3 名人員勞健保分離，以分攤四分之一列計，計7 個
    月，共計76,906元等語。惟查，基於同上理由，原告不得向
    被告請求此部分之金額。且原告此部係請求依相關法律僱主
    所須負擔之費用，不論「蚵殼港工程」停工與否，原告均有
    依法支出之義務，縱此工程完工後亦同，自與本件「蚵殼港
    工程」停工間難認有何因果關係，且為被告所否認，自不應
    准許。
  3.伙食費：原告主張此係上開3 名人員於停工期間所生之伙食
    費用共計48,600等語，惟原告全然未提出任何足以證明此部
    分金錢支出之憑證以實其說（見置於卷外之附件1-1 、肆-
    三），其空言主張，顯無可採。
  4.保險費：原告主張因本工程延期所造成保險費，支出3,000
    元，此部分為被告所不爭執，應認可採。
  5.技師費：原告主張為延聘技師，依據執行工程個案平均分攤
    ，本案依四分之一列計，共計74,168元等語，惟此部分是否
    僅為停工部分工程而發生，仍未據原告予以說明（見本院卷
    (一)第377 頁），復據被告否認在卷，亦屬無據。
  6.調解費：原告主張係因本件工程糾紛而支付公共工程委員會
    之費用6 萬元等語，惟此部分費用之產生係因兩造間之工程
    糾紛所致生，不能認係停工期間之「管理費」或「合理損失
    」，顯非上開系爭約定所欲補償之範圍，原告此部分主張，
    亦無可採。
  (二)假設工程費：共支出155,068元
  1.臨時水費：「蚵殼港工程」係自88年9 月15日起全部停工，
    是算至88年12月15日後，始有逾3 個月之情事，原告請求之
    臨時水費中就88年11月部分，違反系爭約定，自無可採。惟
    被告就原告所請求自89年1 月至3 月之水費均無爭執，僅質
    疑其中88年12月部分金額過高乙節，然查，原告此部分費用
    既經提出水費收據在卷（見置於卷外之附件1-2 、壹- 二）
    ，則被告空言否認，即難為採，又被告既僅爭執88年12月之
    水費過高，應由原告加以說明等語，餘均不爭執（見本院卷
    (一)第476 頁），是原告此部分請求3,742 元（計算式：3322
    +87+261+72=3742） ，即屬可採。
  2.臨時電費：被告基於同上理由，否認原告88年12月15日以前
    所生電費，應屬可採，是按比例計算後，原告請求之電費，
    以6,283 元為可採（計算式：2847*17/31=1561 ，小數點以
    下四捨五入，1561+4311+411=6283）。
  3.電話費：原告請求之電話費56,426元，惟依所提出電信費收
    據以觀（見置於卷外之附件1-2 、壹- 四），市話部分係裝
    設於台北縣中和市，其餘則為行動電話，帳單地址均在台南
    縣，則依原告之舉證，難認此部分費用與「蚵殼港工程」有
    何關聯性，復為被告所否認，不應准許。
  4.原告其餘所請求之施工照相費5,803 元、原有A 、C 破壞修
    復費21,925元、品管組織費用17,790元、施工所必要設施40
    ,459 元 ，均為被告所否認，而原告皆未能針對其變更設計
    而停工項目與此部分費用發生之因果關係予以說明（見本院
    卷(一)第376 頁）。況且，此部分既係全部停工，何以尚有上
    開費用支出之必要，亦未見原告依上開停工項目之關聯性予
    以說明，僅泛稱係延展工程期間所支出之費用云云（見本院
    卷(二)第15頁），自難憑採。
  (三)勞安、環保安全費：合計277,300元
    原告主張：所謂「勞安、環保安全」者，是指於工程施作中
    承攬人，依據勞工衛生安全法令應為之勞工、衛生安全設施
    之支出，其內容係為：「工地安全警衛、工地環保、安全標
    誌、週圍防護…等等」，其本質上為維護工程之進行，所必
    要支出之費用，且依兩造不爭之系爭工程契約第15條第3 、
    4 、5 項約定，原告有「工作安全與衛生」、「工地環境清
    潔與維護」、「工程保管」、「交通維持」等數項工作義務
    ，又依同條第7 項第1 款約定，整體工程，於未經被告驗收
    移交前，原告負有保管義務，因此「蚵殼港工程」因工期之
    延展，此部分費用必然隨之增加等語。查，原告上開主張中
    除工期延展必然有費用增加而得請求云云，於本件無法憑採
    ，詳見上開理由二、(二)外，其餘部分尚非無據，惟如同前述
    ，原告仍須積極證明所支出之費用與變更設計而停工項目有
    關，且非屬原工程項目所需，始得請求。查：
  1.工地衛生清潔維護費141,512 元：除其中88年12月18日所支
    出之430 元為被告所不爭執，應予准許外，其餘支出項目包
    含4 尺梯、砂車、鐵梯等，顯與工地衛生清潔無關，依原告
    主張係屬工程維護項目所需等語，如若屬實，何以非於「蚵
    殼港工程」全部停工前即已購妥？均有可疑。另活動廁所、
    打石、點工等（見置於卷外之附件1-3 、貳- 一），何以於
    全部停工後尚有支出此部分費用之必要？何以未於停工前即
    購置？均未見原告合理說明並舉證證明之（見本院卷(一)第37
    5 頁），本院尚難信採。
  2.安全標誌16,480元：所購置之安全設備，部分遠至台南市購
    買，捨近就遠，有違常情。且何以係於全部停工後，始行購
    置原即須有之設備？何以於全部停工後仍有購置30頂工作帽
    之必要？（見置於卷外之附件1-3 、貳- 二），又與本件停
    工間有何因果關係，亦均未據原告合理說明（見本院卷(一)第
    375 頁），亦無可採。
  3.周圍防護36,028元：原告主張係因被告遲遲無法驗收，部隊
    無人進駐保管，而發生聯外道路上被傾倒廢土情事，為履行
    保管責任而僱工清運，並設置阻絕以木材、鐵絲釘於各車出
    入口，架設拒馬或欄杆係保管期間之修護等語（見本院卷(一)
    第375 頁），然原告所主張之上開事實皆為被告所否認，且
    原告除據提出發票、收據為證外，就上揭被傾倒廢土、設置
    阻絕等具體事實之存在，均未據舉證以實其說，本院亦難遽
    信，此部分請求仍屬無據。
  4.電器機械器具防護3,467 元：原告主張係工程延展期間，為
    保管發電機而採購帆布作為防護等語（見本院卷(一)第375 頁
    ）。被告則以本件工程發電機設置於室內機房，並非室外，
    尚無覆蓋帆布之必要等語（見本院卷(一)第479 頁），原告就
    此並未進一步說明並舉證，是原告此部分之請求，應認尚乏
    實據，不足為採。
  5.承上，本件原告成傑公司得請求之金額為13,455元（計算式
    ：3000+3742+6283+430=13455）。
四、原告雖另追加以民法第509 條為本件之請求權基礎，然按，
    於定作人受領工作前，因其所供給材料之瑕疵或其指示不適
    當，致工作毀損、滅失或不能完成者，承攬人如及時將材料
    之瑕疵或指示不適當之情事通知定作人時，得請求其已服務
    勞之報酬及墊款之償還，定作人有過失者，並得請求損害賠
    償。民法第509 條定有明文。則依上條文規定，承攬人向定
    作人請求損害賠償，自須以定作人有過失致工作毀損、滅失
    或不能完成為其要件之一，惟查，本件依原告之主張，僅係
    工作因被告辦理變更設計致完工日期延滯，尚無工作因而毀
    損、滅失或不能完成之情事，且被告之辦理變更設計而令原
    告停工，亦係依據兩造間系爭工程契約第12條等相關規定為
    之，因此，原告固得依該部分之約定請求被告就停工期間累
    計超過3 個月以上期間之管理費及合理之損失補償，惟因依
    契約約定辦理變更設定而停工致完工日期延滯部分，尚與上
    開民法第509 條所定之要件不符，如前所述，原告自不得於
    本件依此條文請求被告賠償因完工日期延滯所生之費用，原
    告此部分之主張，要屬無據，不足為採。
五、綜上所述，原告總行公司就「崎頂工程」、「觀音工程」及
    原告成傑公司就「南樹林工程」之請求，因均屬部分停工，
    而未能就該部分之請求與停工之工程項目有何關聯性及因果
    關係，且非屬他部繼續進行工程所亦需等節加以主張並舉證
    以實其說，因而無可採。至原告成傑公司就「蚵殼港工程」
    全部停工部分之請求則非全然無據。從而，原告依兩造間系
    爭工程契約之約定、民法第199 條第1 項、第231 條第1 項
    、第216 條第1 項、第509 條之規定，請求被告給付原告成
    傑公司13,455元，及自起訴狀繕本送達之翌日即91年3 月9
    日（見本院卷(一)第90頁）起至清償日止，按年息5%計算之利
    息，為有理由，應予准許，逾此範圍之請求，為無理由，應
    予駁回。
六、假執行之宣告：
    末按，所命給付之金額或價額未逾新臺幣50萬元之判決，法
    院應依職權宣告假執行，民事訴訟法第389 條第1 項第5 款
    定有明文，本件原告勝訴部分，因本件被告應給付之金額未
    逾50萬元，揆諸前開之規定，本院應依職權宣告假執行。本
    件原告均陳明願供擔保聲請宣告假執行，原告成傑公司就其
    上開勝訴部分，僅係促請法院上開職權宣告之發動，本院就
    此部分不另為准駁之諭知。惟被告陳明願供擔保聲請免為假
    執行，核無不合，爰酌定相當擔保金額准許之。此外，原告
    敗訴部分，因其訴業經駁回，故該部分之假執行聲請已失所
    附麗，爰併予駁回。
七、本件事證已臻明確，兩造其餘之主張、陳述及所提之證據資
    料，核與判決結果無何影響，爰不一一論述，附此敘明。
八、據上論結，本件原告總行公司之訴為無理由，原告成傑公司
    之訴為一部有理由，一部無理由，依民事訴訟法第78條、第
    79條、第389 條第1 項第5 款、第392 條第2 項，判決如主
    文。
中    華    民    國    95    年    8     月    21    日
                  民事第二庭審判長法  官  劉克聖
                                  法  官  李昆南
                                  法  官  范明達
以上正本係照原本作成
如對本判決上訴，須於判決送達後20日內向本院提出上訴狀
中    華    民    國    95    年    8     月    25    日
                                  書記官  江世亨


司法院資訊處製作；財團法人民間司法改革基金會備份。
